【裁判字號】    98,訴,755
【裁判日期】    990107
【裁判案由】    公共危險等
【裁判全文】
臺灣高雄地方法院刑事判決               98年度訴字第755號
公  訴  人  臺灣高雄地方法院檢察署檢察官
被      告  乙○○
指定辯護人  孫嘉男律師
上列被告因公共危險等案件，經檢察官提起公訴（98年度偵字第
11716 號），本院判決如下：
    主  文
乙○○犯恐嚇危害安全罪，處有期徒刑肆月，如易科罰金，以新
臺幣壹仟元折算壹日。
其他被訴放火燒燬現供人使用住宅罪部分無罪。
    事  實
一、乙○○因懷疑友人甲○○常常在背後向人投訴其患有精神疾
    病一事，因而心生不滿，竟基於恐嚇危害安全之犯意，先於
    民國98年4 月13日凌晨2 時21分許，駕駛車牌號碼ZU-1027
    號自小客車攜帶汽油桶，前往址設在高雄縣林園鄉○○路○
    段650 號之「台亞林園加油站」購買新臺幣（下同）200 元
    之汽油後，旋於同日凌晨2 時21分至同日凌晨2 時50分間某
    時許（起訴書誤載為上午2 時許），前往甲○○位在高雄縣
    大寮鄉○○路○段631 巷68號住處，將購得之汽油潑灑於甲
    ○○所有停放於該住處騎樓外騎樓之車牌號碼ZYA-792 號機
    車後隨即駕車離去，使聞聲外出查看之甲○○得知上情後心
    生畏懼，足生危害於生命、身體、財產之安全。嗣因乙○○
    於潑灑汽油時為甲○○鄰居陳睦環發現，並將上情告知甲○
    ○而報警查獲。
二、案經高雄縣政府警察局林園分局報請臺灣高雄地方法院檢察
    署檢察官偵查起訴。
    理  由
壹、證據能力部分：
一、按鑑定人由審判長、受命法官或檢察官就下列之人選任1 人
    或數人充之：1.就鑑定事項有特別知識經驗者。2.經政府機
    關委任有鑑定職務者；鑑定之經過及其結果，應命鑑定人以
    言詞或書面報告；法院或檢察官得囑託醫院、學校或其他相
    當之機關、團體為鑑定，或審查他人之鑑定，並準用第203
    條至第206 條之1 規定，刑事訴訟法第198 條、第206 條第
    1 項、第208 條第1 項分別定有明文。卷附高雄市立凱旋醫
    院（下稱凱旋醫院）精神鑑定書，係本院審理時囑託凱旋醫
    院為鑑定，依據上開規定，為刑事訴訟法第159 條第1 項規
    定之例外情形，有證據能力。
二、次按被告以外之人於偵查中向檢察官所為陳述，除顯有不可
    信之情況者外，得為證據，刑事訴訟法第159 條之1 第2 項
    定有明文。本件證人陳睦環、蔡明宏於檢察官偵查中具結後
    所為之證述，並無何顯不可信之情況，依上說明，其於偵查
    中之證言自均具有證據能力。
三、按被告以外之人（包括證人、鑑定人、告訴人、被害人及共
    同被告等）於審判外之陳述雖不符刑事訴訟法第159 條之1
    至之4 等4 條之規定，而經當事人於審判程序同意作為證據
    ，法院審酌該言詞陳述或書面陳述作成時之情況，認為適當
    者，得為證據。而當事人、代理人或辯護人於法院調查證據
    時，知有前項不得為證據之情形，而未於言詞辯論終結前聲
    明異議者，視為有前項之同意，刑事訴訟法第159 條之5 定
    有明文。查證人陳睦環、蔡明宏於警詢中之證述及本判決後
    述所引用文書形式之供述證據，其性質雖屬傳聞證據，且當
    事人均已知上述證據乃傳聞證據，而未於言詞辯論終結前聲
    明異議，本院審酌上開證據與本案犯罪事實具有關連性且無
    不當取得之情形，認為以之作為本案之證據亦屬適當，揆諸
    前開規定，上開證據均應具有證據能力。
四、卷附照片共20張（參警卷第21～24頁、本院二卷第32～37頁
    ），係傳達照相當時現場情況，而透過照片傳達情形與現場
    實況在內容上之一致性，透過機械之正確性加以保障，即照
    片並不存在人對現實情形之知覺、記憶所經常發生的表現錯
    誤，是認照片之性質係非供述證據，並無傳聞法則之適用，
    且亦別無證據證明上開蒐證照片有經偽造、變造或不法之情
    形，自有證據能力。
貳、實體部分：
一、被告乙○○有罪部分：
  (一)訊據被告乙○○固坦承於上開時、地，將購得之汽油潑灑於
    告訴人甲○○上開機車之事實，惟矢口否認有何恐嚇危害安
    全之犯意，辯稱：其患有多年之憂鬱症，當天其頭暈暈的，
    所以不知為何會購買汽油潑灑於甲○○之機車，但其並無恐
    嚇甲○○之意思云云。經查：
    1.被告於上開時間，前往「台亞林園加油站」購買汽油後，
      旋於同日凌晨2 時21分至同日凌晨2 時50分間某時許，將
      購得之汽油潑灑於停放在告訴人甲○○住處外騎樓之上開
      機車等情，業據證人即告訴人甲○○於本院審理時、證人
      陳睦環、蔡明宏於警詢、偵查時證述明確（參本院二卷第
      87、88頁，警卷第9 ～11頁，偵卷第21～22頁），並有高
      雄縣政府警察局林園分局職務報告、加油站監視錄影翻拍
      照片8 張附卷可稽（參警卷第24頁、本院二卷第32～34頁
      ），且為被告所不否認，實堪認定；另證人甲○○確因被
      告上開潑灑汽油舉動因而心生畏懼一節，亦據證人甲○○
      於本院審理時證述在卷（參本院二卷第88頁），是此部分
      之事實，均堪認定。
    2.被告固以前詞置辯，惟查被告於本件案發前，因懷疑證人
      甲○○在背後向人投訴其患有精神疾病，乃心生不滿而前
      往證人甲○○住處潑灑汽油等情，除據被告於本審理時供
      稱：「（審判長問：為何要到甲○○住處外的騎樓機車潑
      灑汽油？）因為甲○○都會亂講我的壞話。」等語明確外
      （參本院二卷第103 頁），核與凱旋醫院精神鑑定書中所
      載：... 五、鑑定經過... 「... 劉員（即被告）表示很
      久以前就曾聽聞郭姓牌友（即甲○○）在背後議論她是精
      神病患，但都因為沒有確切的證據而隱忍下來，事發當天
      前一天晚上11點左右跟另一位張簡姓牌友一起在小吃部喝
      酒吃東西，張簡姓牌友跟她抱怨郭姓牌友在背後說她壞話
      ，提議到郭姓牌友家縱火警告她... 」等語相符（參本院
      二卷第68頁），而被告確罹有情感性精神病，並於96年間
      起就在國軍高雄總醫院接受治療及定期之門診追蹤之事實
      ，亦有國軍高雄總醫院98年7 月27日醫雄企管字第098000
      3411號函、診斷證明書在卷可按（參本院二卷第58～59頁
      ，偵卷第31頁），衡以罹患精神症狀之人多半不欲他人知
      悉且談論等情以觀，足徵被告因認證人甲○○在他人背後
      談論其患有精神疾病，因而心生不滿，故其主觀上萌生採
      取某種行動以警告甲○○之動機及想法，非難想像，並於
      嗣後以潑灑汽油於證人甲○○機車上而達其警告甲○○之
      目的，故被告上開舉動主觀上自有恐嚇危害安全之犯意甚
      明，從而，被告辯稱：其不知潑灑汽油之目的，亦無恐嚇
      甲○○犯意云云，即無可取。
    3.另起訴書固據證人陳睦環於警詢、偵查中所述而認被告上
      開犯行之時間點係98年4 月13日上午2 時許，惟證人陳睦
      環之警詢筆錄中已記載：「我於98年4 月13日2 時0 分（
      正確時間我不清楚）」，顯見證人陳睦環並不知悉案發之
      確切時間，且被告係於案發當日凌晨2 時21分許前往「台
      亞林園加油站」購買汽油，嗣於同日凌晨2 時50分為警查
      獲等情，業據證人蔡明宏於警詢、偵查中證述明確（參警
      卷第10頁反面，偵卷第22頁），並有加油站監視錄影器翻
      拍照片2 張及高雄縣政府警察局林園分局執行拘提逮捕本
      人通知書中所載「通知時間」等在卷可查（參警卷第19、
      24頁），顯見被告前往證人甲○○上開住處潑灑汽油之時
      間點應係在購買汽油後至為警查獲間之某時，再參之卷內
      復查無被告於案發當日凌晨2 時21分前，有先行購買汽油
      並將之潑灑於證人甲○○機車之其他證據，足徵被告上開
      犯行之時間點應在凌晨2 時21分至凌晨2 時50分間之某時
      ，應可確信，從而。起訴書上開所載，即屬有誤，應予更
      正。
    4.綜上所述，本件事證明確，被告上開犯行，應堪認定。
  (二)核被告所為，係犯刑法第305 條之恐嚇危害安全罪。至被告
    之辯護人雖主張被告行為時有精神障礙，請求依刑法第19條
    第2 項規定減輕其刑云云，惟本院依職權將被告送精神鑑定
    ，其結果略以：劉員（即被告）雖有精神科診斷為情感性精
    神病，然經會談時所收集資料，案發前後亦無重鬱發作或是
    躁症發作時情形，僅有母親觀察到因為犯最後的輕微憂鬱狀
    態，綜合以上，鑑定人判定劉員於犯案當時應仍能辨識其行
    為違法且依其辨識而行為的能力並未有顯著降低之情形，建
    議除負當有之刑責外，應仍持續接受精神科治療，避免有再
    犯之虞等語，有凱旋醫院精神鑑定書1 份在卷可參（見本院
    二卷第66～69頁），可知被告經鑑定結果其於犯罪時並無心
    神喪失或精神耗弱等情狀，再酌以被告案發前購買汽油時未
    直接下車，反係將油桶交由加油站員工蔡明宏幫忙盛裝油料
    ，有監視錄影翻拍照片在卷可考（參本院二卷第32頁），且
    於犯後迅速逃離現場等情以觀，益徵被告於犯罪行為時意識
    清醒，自無依刑法第19條規定予以免除或減輕其刑之情形，
    故被告之辯護人上開所辯，即無可取，附此敘明。爰審酌被
    告不知安分守法，僅因懷疑告訴人甲○○在背後談論是非，
    竟以潑灑汽油之方式而發洩其不滿之情緒，並使告訴人因而
    心生畏懼，所為實屬不該，且所為之手段係以潑灑汽油此一
    易揮發物體之方式，顯然無視於該物體一旦引燃將造成無可
    挽回之巨大災害，惡性非輕，量刑自不宜從寬，更於犯後未
    坦承全部犯行，亦未與告訴人達成和解，難見有何悔意，及
    其動機、目的、罹有情感性精神病因而自制力較差等一切情
    狀，量處如主文所示之刑，並考量其犯罪情狀，諭知以1,00
    0 元折算1 日之易科罰金折算標準，以示懲儆，檢察官誤認
    被告另犯放火燒燬住宅罪（詳後述），因而合併求處有期徒
    刑10年，尚有未當。末扣案之打火機1 個，因非供被告為本
    案犯罪所用之物，爰不另予宣告沒收，亦併此敘明。
二、不另為無罪諭知部分：
  (一)起訴及公訴補充意旨分別略以：被告因不滿其於98年4 月12
    日，在高雄縣大寮鄉○○○路436 之15號告訴人甲○○承租
    處吵鬧，遭告訴人報警處理，竟基於恐嚇犯意，對告訴人揚
    言：要找兄弟過來等語，使告訴人心生畏懼。復基於預備放
    火燒燬住宅之犯意，於98年4 月13日上午2 時許，駕駛上開
    自小客車攜帶汽油，前往高雄縣大寮鄉○○路○ 段631 巷68
    號甲○○住處外，將汽油潑灑在甲○○所有停放在住處外騎
    樓之上開機車上，因認被告涉犯刑法第305 條之恐嚇危害安
    全罪嫌及同法第173 條第4 項之預備放火燒燬住宅罪嫌云云
    。
  (二)按犯罪事實應依證據認定之，無證據不得認定犯罪事實；不
    能證明被告犯罪，應諭知無罪之判決；刑事訴訟法第154 條
    第2 項及第301 條第1 項分別定有明文。次按告訴人之指訴
    ，係以使被告受刑事訴追為目的，是以告訴人之指訴為證據
    方法，除其指訴須無瑕疵，且應有察與事實相符之佐證，始
    得資為判決之基礎（最高法院52年台上字第1300號、61年台
    上字第3099號判例要旨可參）。又檢察官就被告犯罪事實，
    應負舉證責任，並指出證明之方法。因此，檢察官對於起訴
    之犯罪事實，應負提出證據及說服之實質舉證責任。倘其所
    提出之證據，不足為被告有罪之積極證明，或其指出證明之
    方法，無從說服法院以形成被告有罪之心證，基於無罪推定
    之原則，自應為被告無罪判決之諭知（最高法院92年度台上
    字第128 號判例意旨參考）。
  (三)起訴及公訴補充理由意旨認被告涉有上開罪嫌，無非係以告
    訴人甲○○之指述、證人陳睦環、蔡明宏之證述及現場照片
    等資為論據，訊據被告堅詞否認有上開犯行，辯稱：其未曾
    對甲○○揚言說要找兄弟過來，且案發當天其只是要去甲○
    ○處潑灑汽油而已，實際上並不敢點火云云。經查：
  1.被告被訴恐嚇部分：
    證人即告訴人甲○○於本院審理時固證稱：被告於案發前一
    天即98年4 月12日在其高雄縣大寮鄉○○○路436 之15 號
    租屋處與別人吵架時，有當著大家的面說要找兄弟過來，其
    聽到後覺得很害怕，就打電話報警，之後員警到達現場瞭解
    後，便於當晚7 時許請其離開上開租屋處等語（參本院二卷
    第92～93頁），惟本院依職權調取高雄縣政府警察局林園分
    局員警工作紀錄簿，並無證人甲○○所稱於98 年4月12日報
    警紀錄，有該工作紀錄簿附卷可憑（參本院二卷第38～41頁
    ），是證人甲○○上開證述是否屬實，已有可疑；另本院再
    詢以證人甲○○有關於案發數天前，其與被告爭吵報警，並
    於員警到達現場後相互指責對方行賄員警一事，證人甲○○
    證稱：這應該也是在4 月12日中午發生的事情等語（參本院
    二卷第93頁），此亦與上開員警工作簿所載上開情事係發生
    於98年4 月8 日晚上10時許等情不符，足見證人甲○○上開
    證述情節確有時間、空間重疊錯置之嫌，其證述即難謂毫無
    瑕疵可言；此外，本院遍查全卷，亦無足以證明證人甲○○
    上開證述係真實之其他佐證，揆諸前開說明，本院自難僅以
    證人甲○○單一有瑕疵之指述，即認被告涉有上開恐嚇犯行
    。
  2.被告被訴預備放火燒燬住宅部分：
    本件被告固於上開時、地，持購得之汽油潑灑於證人甲○
      ○停放於上開住處外騎樓之機車，惟觀諸上開機車之停放
      位置，距住宅大門、樑柱均有些許距離，有卷附現場照片
      在卷可考（參警卷第21頁），已難認被告上開潑灑汽油行
      為係針對住宅本身；且案發之際時值深夜，一般人多已入
      眠而鮮少到外走動，倘被告之真意係要放火燒燬住宅，其
      大可直接持汽油朝證人甲○○住宅潑灑而無庸擔心遭人阻
      止，又何必多此一舉僅將汽油潑灑於機車上；再參諸案發
      地點係屬戶外，且為水泥磁磚地面，衡情尚難期望火勢可
      以透過不易燃之磁磚表面而延燒至住宅，從而，被告上開
      行為是否有放火燒燬住宅之故意，即屬有疑。
    再者，被告因認證人甲○○在他人背後談論其患有精神疾
      病，因而心生不滿，故以潑灑汽油於證人甲○○機車以達
      其恐嚇甲○○目的一節，業據本院認定如前，顯見被告上
      開舉止，主觀上僅為恐嚇證人甲○○，亦難以此即認被告
      主觀上有放火故意；參之證人陳睦環於偵查中證稱：其看
      見被告拿一桶東西往機車潑灑，潑完後將油桶放進車內，
      其便詢問被告欲做何事，被告回以「沒妳的事」後即駕車
      離去等語（參偵卷第22頁），且被告於為警查獲之際，尚
      在其身上扣得打火機1 個，是被告主觀上苟有放火故意，
      其於潑灑汽油完應可直接持打火機點火，然被告並未如此
      ，反而將油桶收入車內並開車離去，益徵被告主觀上確無
      放火之故意甚明；縱認被告上開潑灑汽油之行為係放火行
      為之預備階段，然被告針對之物乃證人甲○○之機車，並
      非證人甲○○之住宅，核其所為亦僅成立刑法第175 條第
      1 項放火燒燬他人物品罪之預備犯，惟該條並無處罰預備
      犯之規定，是被告所為即為刑法所不罰之行為，尚與公訴
      補充理由所載係構成刑法第173 條第4 項之預備放火燒燬
      住宅罪有間。
  3.綜上，檢察官所舉之證據，其為訴訟上之證明，並未達到通
    常一般之人均確信被告有上開恐嚇危害安全及預備放火燒燬
    住宅犯行之真實程度，即難據以為被告不利之認定，自屬不
    能證明被告犯罪，揆諸前開說明，本應為被告此部分無罪之
    諭知，然檢察官既認被告上開恐嚇危害安全及預備放火燒燬
    住宅行為與其前開有罪部分，分別有單純一罪及想像競合等
    實質上一罪之關係，爰就此部分均不另為無罪之諭知。
三、無罪部分：
  (一)公訴意旨又以：被告另基於放火燒燬住宅之犯意，於98年4
    月13日上午2 時50分許前，抵達高雄縣大寮鄉○○○路436
    之15號告訴人郭秀承租處，以汽油點火引燃甲○○承租處旁
    鐵皮遮雨棚之方式而燒燬現供人使用之住宅，因認被告此部
    分行為涉犯刑法第173 條第1 項之放火燒燬現供人使用住宅
    罪嫌云云。
  (二)公訴意旨認被告涉有上開犯嫌，無非係以被告曾購買汽油及
    上開房屋經鑑定結果含有汽油類促燃劑反應等資為論據。訊
    據被告堅詞否認有此部分放火燒燬住宅犯行，辯稱：其潑完
    汽油後就回其鳳林一路289 號住處，並未前往甲○○上開租
    屋處，且其亦不敢點火燒燬住宅等語。經查：
    1.證人甲○○所承租位在高雄縣大寮鄉○○○路436 之15號
      房屋之鐵皮遮雨棚，於98年4 月13日凌晨2 時50分前某時
      遭人為縱火而燒燬等情，業據證人甲○○、證人即現場查
      獲員警丙○○於本院審理時證述在卷，並有高雄縣政府消
      防局火災原因調查鑑定書、現場照片在卷可佐，而上開房
      屋經鑑定結果，確含有汽油類促進劑反應一節，亦有內政
      部消防署火災證物鑑定報告附卷可證（參偵卷第46頁），
      是此部分之事實，應可認定；惟該放火行為是否為本件被
      告所為，仍須審酌其他證據以資認定。
    2.證人甲○○於本院審理時證稱：其因被告前往其住處潑灑
      汽油一事而製作警詢筆錄時，突然另一名員警告知其住處
      失火，其方意識到上開租屋處可能失火等語（參本院二卷
      第88頁），證人即查獲員警丙○○於本院審理時證稱：其
      前往甲○○住處蒐證完必要回昭明派出所時，突然看見被
      告在停車，其就去詢問被告方才身在何處，此時，就有人
      向其報案稱前方甲○○租屋處起火等語（參本院二卷第96
      頁），是依上開證人之證述，僅能證明上開租屋處起火之
      時點在被告前往甲○○住處潑灑汽油之後，尚難以之推論
      被告有前往上開租屋處縱火之事實；且本院依職權調取上
      開租屋處附近之監視錄影器，或因損壞或未裝設而無法錄
      得嫌犯身影一情，亦有高雄縣政府警察局林園分局98年6
      月26日高縣林警偵字第0980007847號函附卷可按（參本院
      二卷第31頁），是本件於上開租屋處起火現場既無人目擊
      ，亦無監視錄影畫面可佐，則上開火勢究係何人所為，並
      無直接相關之證據可資憑斷。
    3.又被告固於案發之際有前往加油站購買汽油之舉，然被告
      將上開購得之汽油潑灑於證人甲○○上開機車之事實，已
      如前述，則被告如欲引燃上開租屋處之火勢，勢必另有汽
      油類等促進劑始得為之，然依卷內所附證據，僅能證明被
      告於凌晨2 時21分曾前往加油站購買汽油一情，並無被告
      另外取得汽油類促進劑之其他證據可資佐證，本院自難僅
      以上開租屋處曾驗得汽油類促進劑一節，即遽以推認上開
      驗得之汽油類促進劑與被告於上開時、地所購買之汽油係
      屬同一；且被告於案發當日凌晨2 時50分，在高雄縣大寮
      鄉○○○路289 號前為警逮捕時，在其身上僅扣得打火機
      1 個，並未扣得任何汽油桶一節，亦據證人即查獲員警謝
      秉豐於本院審理時證述明確（參本院二卷第95～97頁），
      並有高雄縣政府警察局林園分局職務報告、搜索扣押筆錄
      、扣押物品目錄表附卷可憑（參警卷第1 、2 、12～15頁
      ），是案發現場及查獲被告之地點既未扣得被告用以盛裝
      上開汽油之油桶，本院亦難僅以被告曾持上開油桶裝盛購
      買之汽油一事，即據以推論上開租屋處之火勢與被告購買
      上開汽油有關。
    4.另被告於案發前，因懷疑證人甲○○在其背後談論其患有
      精神疾病，因而心生不滿一節，亦如前述，然此僅能證明
      被告與證人甲○○間心存芥蒂，本件因查無目擊證人，且
      現場亦未扣得與被告相關之證據以資證明被告有前往上開
      租屋處縱火之事實，自無從僅以被告與證人甲○○有嫌隙
      一情，即認甲○○上開租屋處之火勢必為被告所為。
  (三)綜上所述，本件公訴人所指之證據既無法證明被告客觀上有
    何放火燒燬證人甲○○上開租屋處之犯行，自難對被告遽以
    刑法第173 條第1 項之放火燒燬住宅罪相繩。本件公訴人認
    被告所涉犯嫌所憑之證據，尚無從說服本院達於通常一般之
    人均不致有所懷疑，而得確信其為真實之程度，即難據以為
    被告不利之認定，自屬不能證明被告犯罪，爰依前開之說明
    ，自應為被告此部分無罪之諭知。
據上論斷，應依刑事訴訟法第299 條第1 項前段、第301 條第1
項，刑法第305 條、第41條第1 項前段，刑法施行法第1 條之1
，判決如主文。
本案經檢察官余彬誠到庭執行職務。
中    華    民    國    99    年     1    月    7     日
                  刑事第十五庭  審判長法  官  莊珮君
                                      法  官  吳佳樺
                                      法  官  王俊彥
如不服本判決應於收受判決後10日內向本院提出上訴書狀，並應
敘述具體理由。其未敘述上訴理由者，應於上訴期間屆滿後20日
內向本院補提理由書(均須按他造當事人之人數附繕本)「切勿逕
送上級法院」。
以上正本證明與原本無異。
中    華    民    國    99    年    1     月    7     日
                                      書記官  鄭永媚
附錄本案論罪法條：
中華民國刑法第305 條
（恐嚇危害安全罪）
以加害生命、身體、自由、名譽、財產之事，恐嚇他人致生危害
於安全者，處2 年以下有期徒刑、拘役或3 百元以下罰金。

司法院資訊處製作；財團法人民間司法改革基金會備份。
